---
title: "Comunicando seus resultados: Criando apresentações com **Quarto**"
author: "José de Jesus Filho"
date: '`r format(lubridate::dmy("05/06/2023"), "Brasília, %d de %b de %Y")`'
format: 
  revealjs:
    logo: "imagens/logo.png"
    width: 1600
    height: 900
    self-contained: false
    incremental: false
    footer: "Apresentação de [José de Jesus Filho [acesse o blog](https://direitoemdados.consudata.com.br) (@jjesusfilho), criado com [Quarto](https://quarto.org/docs/presentations/revealjs/index.html). Código disponível [em GitHub](https://github.com/jjesusfilho/unyleya_relatorios)."
    theme: ["custom.scss"]
    slide-number: c/t
    show-slide-number: all
    hash-type: number
    preview-links: false
    reference-location: document
---

## José de Jesus {.center .aboutmeslide}

::: columns
::: {.column width="60%"}
-   Contato

    -   Twitter: [\@jjesufilho](https://twitter.com/jjesusfilho)

    -   Blog: [Direito em dados](https://direitoemdados.consudata.com.br)
:::
:::

# Tarefas iniciais

Caso não tenha, crie uma conta nos serviços:

-   RStudio Cloud: <https://rstudio.cloud/>

-   QuartoPub: <https://quartopub.com/>

Dica: Você pode criar uma conta vinculada ao Gmail ou GitHub.

# Jurimetria

A Jurimetria é conformada por três componentes

-   Direito
-   Programação
-   Aprendizado estatístico

## Notas periféricas

Conteúdo

::: aside
Comentários adicionais e periféricos
:::

## Notas periféricas com nota de rodapé

-   Verde [^1]
-   Marrom
-   Violeta

[^1]: Nota de rodapé

::: aside
Comentários e notas de interesse
:::

# Slide com notas do apresentador

Conteúdo

::: notes
Suas notas vão aqui
:::

# Blocos de código

## Destaque de linhas

Você pode destacar linhas específicas de saída de código (ou mesmo destacar linhas distintas em uma progressão de etapas). Você pode fazer isso usando o atributo code-line-numbers dos chunks. Por exemplo:

``` {.r code-line-numbers="5"}

library(ggplot2)

df <- data.frame(x = rep(c(2.9, 3.1, 4.5), c(5, 10, 4)))
ggplot(df, aes(x, fill = after_stat(count))) + 
  geom_bar() +
  scale_fill_viridis_c(guide = "none") + 
  theme_minimal()
```

## Mostrando o resultado

Você deve ter notado, no slide anterior, que só o código apareceu. Se quiser ver o gráfico:

```{r}
library(ggplot2)
df <- data.frame(x = rep(c(2.9, 3.1, 4.5), c(5, 10, 4)))

ggplot(df, aes(x, fill = after_stat(count))) + 
  geom_bar() +
  scale_fill_viridis_c(guide = "none") + 
  theme_minimal()
```

## Que tal os dois?

```{r}
#| echo: true
library(ggplot2)
df <- data.frame(x = rep(c(2.9, 3.1, 4.5), c(5, 10, 4)))

ggplot(df, aes(x, fill = after_stat(count))) + 
  geom_bar() +
  scale_fill_viridis_c(guide = "none") + 
  theme_minimal()
```

## Em outro slide

```{r}
#| echo: true
#| output-location: slide
library(ggplot2)
df <- data.frame(x = rep(c(2.9, 3.1, 4.5), c(5, 10, 4)))

ggplot(df, aes(x, fill = after_stat(count))) + 
  geom_bar() +
  scale_fill_viridis_c(guide = "none") + 
  theme_minimal()
```

## Adicione abas à sua apresentação

::: panel-tabset
### Aba A

Conteúdo para `Aba A`

### Aba B

Conteúdo para `Aba B`
:::

## Imagem de fundo {background-color="white" background-image="https://ogimg.infoglobo.com.br/in/25007831-e7b-b40/FT1086A/stf.png" background-size="30px" background-repeat="repeat"}

A imagem do STF será repetida várias vezes em 100px..
