---
title: "Básico de HTML no Quarto"
author: "Fulano de Tal"
date: "25 de julho de 2023"
toc: true
format:
  html:
    toc: true
    html-math-method: katex
    code-tools: true
    self-contained: true
execute:
  warning: false
---

## Introdução

Este é um documento Quarto. Para aprender mais, clique em <https://quarto.org>.

Acesse o botão **Code** para ver o código fonte deste docoumento.

Veja abaixo o uso da função `summary()` . O resultado é incluído logo abaixo.

```{r}
summary(cars)
```

## Geração de gráficos

Você pode incluir

```{r}
#| label: fig-pressao
#| fig-cap: "Pressão"
#| code-fold: true

library(ggplot2)
dat <- data.frame(cond = rep(c("A", "B"), each=10),
                  xvar = 1:20 + rnorm(20,sd=3),
                  yvar = 1:20 + rnorm(20,sd=3))

ggplot(dat, aes(x=xvar, y=yvar)) +
    geom_point(shape=1) + 
    geom_smooth() 
```

Observe que o parâmetro `code-fold: true` parameter foi adicionado ao bloco de código para esconder o código por padrão. Aperte em "Code" acima para ver o código.

As opções `label` e `fig-cap` criam uma figura com referência cruzada (see @fig-pressao).


## Tabelas

A função `knitr::kable()` imprime tabelas em HTML:

```{r}
knitr::kable(head(ggplot2::diamonds))
```

## Matemática com Latex

Se você tem familiaridade com fórmulas em Latex:

$$
P\left(A=2\middle|\frac{A^2}{B}>4\right)
$$
