---
title: "Exemplo de documento em pdf"
format: pdf
execute: 
  echo: true
  message: false
  warning: false
editor: visual
---

## Introdução

Para criar pdf com Quarto no Rstudio, primeiramente você tem de instalar o pacote tinytex e chamar a função `install_tinyext()`. Documentos em pdf são gerados por Tex/LaTex, que é um sistema de formatação de texto. [Veja um exemplo aqui](https://www.overleaf.com/).

```r
install.packages("tinytex")
library(tinytex)
install_tinytex()
```

Alternativamente, você pode usar o terminal do seu computador para instalar o `tinytex`:

``` sh
quarto install tinytex
```

Para inserir um bloco de código, clique em ctrl+alt+i:

```{r}
### Aqui dentro, você insere o código que quiser.

sqrt(25)
```

```{r}
hist(rnorm(1000))
```



## Execução do código

Ao clicar no botão **Render**, será gerado um documento que inclui o conteúdo e a saída do código incorporado. Você pode incorporar código como este:

```{r}
1 + 1
```

Você pode adicionar opções para executar o código.

```{r}
#| echo: false
2 * 2
```

A opção `echo: false` desabilita a impressão do código.

```{r}
#| message: true
#| warning: true
options(tidyverse.quiet = FALSE)
library(tidyverse)
```
